臺灣高等法院民事判決　　　　　　　　　 95年度上字第585號
上　訴　人　李文德（即祭祀公業李協勝公管理人）
訴訟代理人　甲○○
被　上訴人　丁○○
訴訟代理人　乙○○
被　上訴人　丙○○
　　　　　　戊○○
上列當事人間請求確認耕地租約關係存在等事件，上訴人對於中
華民國95年3月17日臺灣士林地方法院94年度訴字第119號第一審
判決提起上訴，本院於95年12月26日言詞辯論終結，判決如下：
    主  文
原判決廢棄。
被上訴人在第一審之訴及假執行之聲請均駁回。
第一、二審訴訟費用由被上訴人負擔。
    事實及理由
甲、程序方面：
一、按確認法律關係之訴，非原告有即受確認判決之法律上利益
    者，不得提起之，民事訴訟法第247條第1項前段定有明文。
    是法律關係之存在否不明確，致原告在私法上之地位有受侵
    害之危險，而此危險得以對於被告之確認判決除去之者，即
    得依民事訴訟法第247條之規定提起確認之訴（最高法院52
    年度台上字第1922號判例意旨參照）。本件被上訴人等主張
    兩造間就如原審判決附表所示土地有無耕地租約有所爭執，
    而訴請確認，即堪認兩造間因此爭執，致被上訴人等承租人
    地位是否存在不明，而有法律上不安之危險，並得以本件訴
    訟除去之，核與上揭規定並無不合，自應許其提起之。
二、次按當事人於第二審不得提出新攻擊或防禦方法，但如係對
    於在第一審已提出之攻擊或防禦方法為補充者，或如不許其
    提出顯失公平者，則不在此限，此觀民事訴訟法第447條第1
    項第3、6款之規定甚明。查上訴人上訴後固提出被上訴人等
    在如原審判決附表編號3所示土地上建築房屋居住、搭建棚
    架、開挖水池而未自任耕作，違反耕地三七五減租條例第16
    條第1項前段之規定，兩造間之租約無效等語（見本院卷第
    97頁），惟此乃上訴人於原審所為被上訴人應將前開建築房
    屋、棚架、水池等恢復農用抗辯（見原審第209頁）之補充
    ，且若不許其提出則顯失公平，應認上訴人提出之上開證據
    方法為適法，併予敘明。
乙、實體方面：
一、被上訴人等主張；坐落台北縣淡水鎮○○○段瓦嗂坑小段35
    、37、46、46-1、48-1及同段鄒厝崙小段5、16、18地號土
    地（以下均僅以各地號表示各該土地），原由訴外人李磬鐘
    出租予伊等之被繼承人張紅英，並依據耕地三七五減租條例
    辦理耕地租約登記，期間曾於民國（下同）44年間登記續訂
    租約（以下稱原登記租約），租期自44年1月1日起49年12月
    31日止。嗣張紅英於48年2月8日死亡後，由伊等3人為現耕
    繼承人耕作並繳付租金迄今，該土地現則屬上訴人所有，雖
    未經兩造續定租約，但已經伊等繼續使用、收益歷時50年，
    依耕地三七五減租條例第1條、第5條、民法第451條規定，
    應認已繼續以6年為期續定租約繼續租賃關係至今。又伊等
    承租期間，35、37、48-1、5、18地號土地，陸續經分割增
    加35-1、37-1、48-2、5-1及18-1地號土地，是兩造間現在
    租賃耕地範圍，應包含35、35- 1、37、37-1、46、46-1、4
    8-1、48-2、5、5-1、16、18、18-1地號全部13筆土地（以
    下合稱系爭土地，各土地標示詳如附表所示），該等土地均
    屬祭祀公業李協勝公所有，上訴人為管理人。兩造現在存續
    中之當期租賃契約期間，應為92年1月1日起至97年12月31日
    止，僅原登記租約上所載45 -1地號，應為48-1地號之誤載
    而已。詎上訴人經伊等請求協同向台北縣淡水鎮公所辦理租
    約變更及續訂事宜時，竟以原租耕地未包括48-1、48-2地號
    ，而拒絕會同辦理，但從台北縣淡水地政事務所登記資料中
    ，實際上查無45-1地號土地登記謄本及地籍資料，且多年來
    48-1地號與分割後48-2地號土地由伊等占用耕作多年，未曾
    有人向伊等主張權利，該2筆耕地又位居伊等承租耕地中間
    位置，伊等所繳付租金中，亦包含該2筆土地而計付，土地
    總面積加計分割前48-1地號土地適為原登記面積1. 728甲等
    情，爰依耕地三七五減租條例第1條、第5條、民法第451 條
    規定及誠信原則、權利失效原則，求為判命確認兩造間就系
    爭土地之耕地租約存在，及上訴人應協同伊等向台北縣淡水
    鎮公所辦理租約變更與租期自92年1月1日起至97年12月31
    日續定租約登記之判決。原審為被上訴人等全部勝訴之判決
    ，上訴人不服，提起上訴。被上訴人等並於本院聲明：上訴
    駁回。
二、上訴人則以：被上訴人主張原登記租約所載45-1地號為48-1
    地號之誤繕，應舉證證明，且48-1地號土地在分割後之48-1
    、48-2地號土地登記謄本上，亦未註記「有三七五租約」之
    文字，又原登記租約上載45-1地號土地面積為「0.2775 甲
    」，與分割後48-1、48-2地號合計面積不符，又伊管理之祭
    祀公業土地繁多，前未曾細查、管理，至近年清查方知遭占
    用者頗多，且與系爭土地相鄰之33-1、33-2、34地號之非租
    賃土地亦均遭被上訴人等占用，尚不得以48-1、48-2土地遭
    被上訴人等占用多年及該2筆土地與租約土地相毗鄰，即可
    認原登記租約45-1地號係48-1地號之誤載；又被上訴人等上
    未經伊之同意在37地號土地上任意建屋居住且建屋面積高達
    339平方公尺，亦未向主管機關提出申請，且自行開闢水池
    ，非自任耕作，依耕地三七五減租條例第16條前段之規定，
    兩造原訂耕地租約全部無效等語，資為抗辯。並於本院聲明
    ：(一)原判決廢棄。(二)被上訴人等在第一審之訴駁回。
三、查系爭土地現均屬祭祀公業李協勝公所有，而上訴人為該祭
    祀公業之管理人。訴外人李磬鐘與被上訴人等之被繼承人張
    紅英，曾依耕地三七五減租條例訂立耕地租約並申辦登記，
    嗣於44年間續訂並登記租約。依據租約登記簿記載，雙方約
    定租期自44年1月1日起49年12月31日止，租賃標的物登記為
    坐落台北縣淡水鎮○○○段瓦嗂坑小段35、37、46、46-1、
    45-1及同段鄒厝小段5、16、18地號土地，其中45-1地號土
    地面積標示為0.2775台甲，全部租賃土地總面積為1.728台
    甲，正產物種類為稻谷，收穫總量為13185台斤，租率為總
    收穫量之1000之375，租額為稻谷實物4944台斤。惟實際上
    ，在台北縣淡水地政事務所轄區內，並無45-1地號土地存在
    ，上開35、37、48-1、5、18地號土地，亦陸續經分割增加
    35-1、37-1、48-2、5-1及18-1地號土地。嗣張紅英於48年2
    月8日死亡後，由被上訴人等3人為現耕繼承人繼續承租耕作
    ，且占用包含48-1、48-2地號在內之系爭土地全部，現在充
    為種植蔬菜、竹林、桑椹、桃樹、劍竹、芋頭等作物耕作使
    用，但自上開李磬鐘與張紅英間續訂租約後，雙方未再訂立
    書面租約，亦未向台北縣淡水鎮公所申辦變更及續訂租約登
    記，惟兩造間曾另合意改以代金給付租金，被上訴人等已經
    給付至93 年度租金等情，為兩造所不爭執，且有戶籍謄本
    （見原審卷第23頁）、土地登記謄本（見原審卷第31-4 3
    頁以下）、小租穀交付證書（見原審卷第46-48頁、第121-
    140頁）、台北縣淡水地政事務所函附土地登記資料（見原
    審卷第64-85頁）、台北縣淡水鎮公所函附耕地三七五減租
    登記簿資料（見原審卷第86-93 頁）等附卷可按，並經原審
    現場履勘及囑由台北縣淡水地政事務所派員測量無誤，亦有
    該履勘筆錄及複丈成果圖附卷可稽（見原審卷第157-162頁
    、第176頁），均堪認為真實。
四、被上訴人等再主張原登記租約中之45-1地號係48-1地號之誤
    繕，兩造間之租賃範圍包括48-1地號及其分割後之48-2地號
    土地，上訴人應協同伊辦理租約登記等情，則為上訴人所否
    認，並以前開情詞置辯，是本件兩造爭點厥為：(一)48-1、48
    -2地號土地是否為兩造原登記租約中45-1地號之誤繕，而為
    兩造租賃土地範圍內？(二)37地號土地上所興建之房屋、水池
    及棚架是否屬非自任耕作之範圍？上訴人援以抗辯兩造間之
    耕地租約全部無效，有無理由？爰分項審究如后。
五、48-1、48-2地號土地是否為兩造原登記租約中45-1地號之誤
    繕，而為兩造租賃範圍內部分：
  (一)按「耕地之租佃，依本條例之規定；本條例未規定者，依土
    地法及其法律之規定。」，耕地三七五減租條例第1 條定有
    明文，是有關基於該條例所生之耕地租賃關係，如同條例未
    加特別規範者，即仍有土地法、民法及其他規範之適用。而
    「耕地租佃期間，不得少於六年；其原約定租期超過六年者
    ，依其原約定。」，耕地三七五減租條例第5 條定有明文。
    依此規定，耕地租佃期間，最短應為6年，已無不定期之耕
    地租賃存在。如租期屆滿後，承租人仍為租賃物之使用收益
    ，而出租人不即表示反對之意思者，依耕地三七五減租條例
    第1條適用民法第451條之規定，兩造若續訂，期間即不得少
    於6年（最高法院47年台上字第1568號判例意旨參照）。若
    未續訂，應解為以6年期限繼續契約。又耕地三七五減租條
    例第6條第1項之規定，係為保護佃農及謀舉證上便利而設，
    非謂凡租約之訂立、變更、終止或換訂，須經訂立書面並經
    登記，始能生效，即耕地租賃契約並非要式行為，契約書面
    之訂立或向主管機關登記，亦非契約之生效要件。
  (二)耕地承租權為財產權之一種，得由共同繼承人繼承，而李磬
    鐘原為祭祀公業李協勝公之管理人，此有土地登記簿附卷可
    按（見原審第67、37、38頁），與張紅英間耕地租賃關係，
    兩造各自繼受而為耕地租賃關係之當事人，並各收、付租金
    ，此為兩造所不爭，是原來租賃契約關係期滿後，應認已由
    兩造繼續成立租賃關係。
  (三)經查，依原租約登記所載（見原審卷第87頁）兩造租約範圍
    坐落台北縣淡水鎮○○○段瓦嗂坑小段35、37、46、46-1、
    48-1及同段鄒厝崙小段5、16、18地號土地，其面積依台灣
    甲為計算單位，依序為0.0150、1.2995、0.0240、0.0350、
    0.2775、0.0355、0.0115、0.0350，共計1.733台灣甲（即
    0.0150+1.2995+0.0240+0.0350+0.2775+0.0355+0.0115+0.0
    350=1.733），核與該租約登記合計總面積1.7280台灣甲不
    符，並增加0.005台灣甲，則被上訴人等主張原租約登記45-
    1地號面積記載0.2775台灣甲，應係0.2725台灣甲之誤載（
    即0.2775台灣甲-0.2725台灣甲=0.005台灣甲），應屬可採
    。次查，參核原租約登記45-1地號土地標示，等則為「九」
    、其面積應為0.2725台灣甲（並非0.2775台灣甲，如前所述
    ），而每台灣甲換算應約為9699.17平方公尺，即該租約登
    記45-1地號土地面積換算約合2643平方公尺（平方公尺以下
    四捨五入，0.2725x9699.17=2643）。而48-1地號土地分割
    前，於35年間係經編訂為水頭瓦嗂坑1037地號，等則為「
    九」，面積登記為「貳分柒厘貳毛伍糸」、「貳陸公畝肆參
    公厘」，即為0.2725台灣甲或0.264 3公頃即2643平方公尺
    ，而與前開原租約45-1地號應正確記載之面積0.2725台灣甲
    相同，此有土地登記簿在卷可按（見原審卷第69頁），且依
    據系爭土地地籍圖顯示地號編定情形觀之（見原審卷第119
    頁），與48-1、48-2地號相仳鄰之37、37-1、46、46-1土地
    ，悉為系爭租賃契約範圍之標的，而台北縣淡水地政事務所
    轄區內並無編訂為台北縣淡水鎮○○○段瓦嗂坑小段45-1地
    號，為兩造所不爭，如前所述，被上訴人等因此主張原登記
    租約所載45-1為分割前48-1地號之誤繕，自非無據。況48-1
    、48-2地號土地確為被上訴人等所長期占用、耕作，繳付租
    金之數額，又均依原登記租約所約定之數額繳付上訴人受領
    ，此亦為上訴人所不爭執，無論從明示意思表示或默示行為
    而論，均足證兩造確均有將48-1、48-2地號土地認列在租賃
    範圍內，而行使履行租佃權利義務之意思，是堪信被上訴人
    等所陳包括48-1、48-2地號土地在內之系爭土地全數屬於兩
    造間租賃範圍，應可採取，且耕地租賃契約非要式行為，有
    無登記及登記是否錯誤，均不影響租賃關係存否之認定，已
    如前述，是耕地租賃關係是否有效存在，自仍應按當事人間
    租賃關係有無為斷，上訴人抗辯原登記租約所載地號數字與
    面積不合，不足認為原登記租約誤繕云云，尚無礙於此判斷
    ，被上訴人等主張就48-1、48-12地號土地為兩造間租賃土
    地範圍內，應屬可採。
六、37地號土地上所興建之房屋、水池及棚架是否屬非被上訴人
    等自任耕作之範圍，上訴人援以抗辯兩造間之耕地租約全部
    無效，有無理由部分：
  (一)按耕地三七五減租條例第16條第項所謂承租人應自任耕作，
    係指承租人應以承租之土地供自己從事耕作之用而言；如承
    租人以承租之土地建築房屋居住或供其他非耕作之用者，均
    不在自任耕作之列，應構成同條第2項所定原訂租約無效之
    原因。又承租人固非不得在承租之土地上建築農舍，惟所謂
    農舍，係指以耕作為目的或為便利耕作所建之簡陋房屋，以
    供堆置農具、肥料或臨時休息之用，且確有其必要者為限，
    而非以解決承租人家族實際居住問題為其目的。如所建房屋
    係供居住之用，即與農舍有間（最高法院70年台上字第4637
    號判例意旨、83年度台上字第2636號、85年度台上字第2355
    判決意旨參照）。
  (二)上訴人抗辯被上訴人等未經伊同意於37地號土地上搭建棚架
    、建屋居住，且建屋面積達339平方公尺，亦未向主管機關
    合法提出申請，復與農業發展條例第3條之規定不符，被上
    訴人等未自任耕作，依耕地三七五減租條例第16條第2項規
    定原訂租約全部無效等情，則為被上訴人等否認。
  (三)查37地號土地上確有面積如附圖編號甲所示面積為0.0106公
    頃之鐵皮棚架，及如附圖編號乙所示面積為0.0233公頃之建
    築物一棟等情，業經原審現場勘驗屬實，並有原審勘驗筆錄
    、台北縣淡水地政事務所土地複丈成果圖及上訴人所提出為
    被上訴人等不爭之現場照片3幀可憑（見原審卷第157、176-
    177頁、本院卷第82頁）。被上訴人丁○○之代理人乙○○
    於本院陳稱：該照片中所示白色部分大概建造20年，紅色部
    分於35年間蓋的，以前房屋是半磚、半土造的，事後有翻修
    等語（見本院卷第89頁），被上訴人丙○○稱：伊居住在磚
    造屋內，約40幾年間蓋的，白色部分是丁○○他們居住等語
    （見本院卷第89頁），另上訴人之訴訟代理人甲○○於本院
    稱：紅色部分是原來就蓋的，白色是後來加蓋的，建物是被
    上訴人丁○○及其家人居住等語（見本院卷第88頁反面），
    此為被上訴人等所不爭，則如附圖所示編號乙之紅、白部分
    建物應係分別供被上訴人丙○○、丁○○及其家人居住之用
    。又如附圖編號乙部分建物占地面積已達233平方公尺（即0
    .0233 公頃），而被上訴人丁○○之代理人乙○○亦稱係2
    層樓建物等情（見本院卷第88頁反面），則可使用面積加倍
    ，再參酌依被上訴人等於本院所提出現場照片中顯示其等所
    使用之農業機具非屬大型，且均置於室外，可知如附圖所示
    編號乙部分之2層建物，實非供作堆置農具、肥料或臨時休
    息之以耕作為目的或為便利耕作所建之農舍；況且被上訴人
    丁○○承租系爭土地耕作後再搭建該白色部分之建物，則該
    新搭蓋建物是否屬確有必要之以耕作為目的或為便利耕作所
    建之農舍，更加可疑。是上訴人抗辯被上訴人等搭建如附圖
    編號乙之建物非屬農舍，而非自任耕作，自屬可取。至被上
    訴人等雖抗辯如附圖所示編號乙部分之建物係經上訴人同意
    而興建，然為上訴人所否認，被上訴人等就此有利事實未能
    舉證證明，自不足採。
  (四)次按耕地三七五減租條例第16條第2項，所謂承租人一部未
    自任耕作者，原訂租約無效，依其規定之本旨推之，自係指
    全部租約無效而言。亦即如同一租約內有多筆土地，承租人
    將其中一筆或數筆轉租他人或不自任耕作者，原訂租約全部
    為無效，其未轉租他人或尚自任耕作部分之土地，亦失其租
    賃依據；又所謂無效，係當然無效，並不待出租人主張，故
    耕地租約無效後，除兩造有另行成立租賃關係之合意外，不
    因出租人嗣後繼續收租默示同意承租人使用未自任耕作土地
    ，或於原訂租約租期屆滿後換訂租約，而使原已無效之租約
    恢復其效力（最高法院46年台上字第57號判例意旨、73年度
    台上字第112號、92年度台上字第2494號判決意旨參照）。
  (五)被上訴人等於37地號土地搭建如附圖編號乙之非農舍建物，
    係未自任耕作，已如前述，則揆諸前開意旨，兩造間原訂包
    括原審判決附表所示土地之租約全部無效，且不因上訴人嗣
    後繼續收租默示同意被上訴人等使用未自任耕作土地，而有
    不同。是上訴人抗辯系爭租約因被上訴人等未自任耕作而全
    部無效，自屬有據。
七、綜上所述，被上訴人等主張系爭租約包括48-1、48-2地號土
    地，固屬可採；另主張如附圖所示編號乙之建物係農舍，為
    不可採。上訴人抗辯系爭租約不包括48-1、48-2地號土地，
    固不可採；然另抗辯被上訴人等於37地號上土地建築房屋居
    住未自任耕作，為可採。則上訴人自得依耕地三七五減租條
    例第16條第2項規定抗辯系爭租約全部因被上訴人等未自任
    耕作而無效。從而，被上訴人等依耕地三七五減租條例等法
    律關係，求為判命確認兩造間就系爭土地之耕地租約存在，
    及上訴人應協同伊等向台北縣淡水鎮公所辦理租約變更與租
    期自92年1月1日起至97年12月31日續定租約登記，為無理由
    ，應予駁回。原審為被上訴人等勝訴之判決，並為假執行之
    宣告，自有未洽。上訴意旨指摘原判決不當，求予廢棄改判
    ，為有理由。自應由本院予以廢棄改判，如主文第二項所示
    。
八、本件事證已臻明確，兩造其餘主張及攻擊防禦方法，經核對
    本件判決結果無影響，爰不逐一論述，附此敘明。
據上論結，本件上訴為有理由，爰判決如主文。
中　　華　　民　　國　　96　　年　　1　　月　　9 　　日
　　　　　　　　　  民事第十五庭
                        審判長法　官 黃騰耀
　　　　　　　　　　　        法　官 黃國永
　　　　　　　　　　　        法　官 李媛媛
正本係照原本作成。
不得上訴。
中　　華　　民　　國　　96　　年　　1 　　月　　10　　日
                              書記官 秦仲芳
